臺灣臺南地方法院民事判決
110年度重訴字第209號
原      告  萬家福股份有限公司

法定代理人  黃文程  
訴訟代理人  蔡淑娟律師
被      告  蔣福    
            蔣清在  
            蔣奇璋  
            蔣萬進  
            蔣蘇笑  
            蔣清輝  
            蔣清良  
            蔣志鴻  
共      同
訴訟代理人  王建強律師
            王韻茹律師
訴訟受告知  元邦建設開發股份有限公司
人                  
法定代理人  蔡佳祺  
訴訟代理人  蔡淑娟律師
訴訟受告知  華南國際租賃股份有限公司
人                  
法定代理人  李耀卿  
上列當事人間請求分割共有物事件，經本院於民國111年4月27日
言詞辯論終結，判決如下：
    主    文
兩造共有坐落臺南市○市區○○段○○○地號、同段二三四之一地號土
地合併分割如附圖一所示，即編號甲部分面積一五九九平方公尺
分歸原告取得；編號乙部分面積一九九八平方公尺分歸被告八人
依附表二所示比例保持共有。
兩造共有坐落臺南市○市區○○段○○○○○地號土地應予變價分割，所
得價金由兩造按附表一所示「234-5地號」應有部分之比例分配
。
原告其餘之訴駁回。
訴訟費用由兩造按附表三所示之比例負擔。
    事實及理由
一、原告起訴主張：兩造共有坐落臺南市新市區大洲段234、234
    -1、234-2、234-3、234-4、234-5、234-6地號土地（下稱
    系爭234、234-1、234-2、234-3、234-4、234-5、234-6地
    號土地，合稱系爭土地），其應有部分如附表一所示，系爭
    234、234-1、234-5地號土地係鄉村區建築用地，系爭234-2
    、234-3、234-4、234-6地號土地係鄉村區交通用地，兩造
    對於系爭土地並無不分割之協議，亦無因物之使用目的致不
    能分割之情形，兩造無法達成分割協議。因系爭234-5地號
    土地之地界未與其他使用性質相同土地相連致無法合併，其
    餘系爭234、234-1地號土地，及系爭234-2、234-3、234-4
    、234-6地號土地，得分別辦理合併分割。原告主張先位分
    割方案為：將系爭土地全部分歸原告取得，原告願按被告應
    有部分比例金錢補償予被告，備位分割方案為：（一）系爭
    234、234-1地號土地合併分割，將附圖一編號甲部分面積1,
    599平方公尺分歸原告單獨所有，其餘部分請准變價分配，
    所得價金由兩造依附表一所示之應有部分比例分配，（二）
    系爭234-2、234-3、234-4、234-6地號土地，請准合併變價
    分割，所得價金依附表一所示之應有部分比例分配。（三）
    系爭234-5地號土地，請准變價分割，所得價金依附表一所
    示之應有部分比例分配。
二、被告則以：被告8人同意系爭234、234-1地號土地合併分割
    ，被告8人就分得部分願保持共有。因被告等人多年來使用
    居住之房屋多數位在附圖一編號乙之位置，請求依附圖一所
    示方案分割，將附圖一編號乙分歸被告依附表二所示之應有
    部分比例共有，附圖一編號甲分歸原告單獨所有。系爭234-
    5地號土地，被告同意變價分割。系爭234-2、234-3、234-4
    、234-6地號土地係既成道路，依物之使用目的不得分割。
三、原告主張系爭土地為兩造所共有，應有部分比例如附表一所
    示。系爭234、234-1、234-5地號土地無依使用目的不能分
    割之情事，亦無不得分割之特約。系爭234、234-1、234-5
    地號土地係鄉村區建築用地，系爭234-2、234-3、234-4、2
    34-6地號土地係鄉村區交通用地。系爭234、234-1地號土地
    相鄰等事實，業據其提出土地登記簿謄本7份為證，並為被
    告所不爭執，自堪信原告之主張為真實。
四、按各共有人，除法令另有規定外，得隨時請求分割共有物。
    但因物之使用目的不能分割或契約訂有不分割之期限者，不
    在此限。共有物之分割，依共有人協議之方法行之。分割之
    方法不能協議決定者，法院得因任何共有人之請求，命為下
    列之分配：一、以原物分配於各共有人。但各共有人均受原
    物之分配顯有困難者，得將原物分配於部分共有人。二、原
    物分配顯有困難時，得變賣共有物，以價金分配於各共有人
    ；或以原物之一部分分配於各共有人，他部分變賣，以價金
    分配於各共有人。共有人部分相同之相鄰數不動產，各該不
    動產均具應有部分之共有人，經各不動產應有部分過半數共
    有人之同意，得適用前項規定，請求合併分割。但法院認合
    併分割為不適當者，仍分別分割之，民法第823條第1項、第
    824條第1項、第2項、第5項、第6項分別定有明文。查系爭
    土地為兩造所共有，應有部分比例如附表一所示。系爭234
    、234-1、234-5地號土地無依使用目的不能分割之情事，亦
    無不得分割之特約。系爭234、234-1、234-5地號土地係鄉
    村區建築用地。系爭234、234-1地號土地相鄰。被告8人同
    意系爭234、234-1地號土地合併分割，均已如前述，則原告
    依民法第823條第1項、第824條第2、5、6項之規定，訴請合
    併分割系爭234、234-1地號土地、分割系爭234-5地號土地
    ，即有理由，應予准許。
五、系爭234-2、234-3地號土地南側臨約11米寬柏油道路，系爭
    234-4、234-5地號土地東側臨約4米寬柏油道路，系爭234-1
    地號土地西側臨約4米寬柏油道路。系爭土地有如附圖二編
    號A、B之宮廟及宮廟前雨遮、編號C之鐵皮及石棉瓦屋、編
    號D之門牌號碼臺南市○市區○○00號房屋、編號E之鐵皮屋、
    編號F之門牌號碼臺南市○市區○○0000號1樓房屋、編號H之門
    牌號碼臺南市○市區○○00號房屋、編號I之倉庫、編號J之小
    木屋、編號K之磚造倉庫、編號L之門牌號碼臺南市○市區○○0
    000號房屋、編號M之門牌號碼臺南市○市區○○0000號房屋等
    情，業經本院會同臺南市新化地政事務所派員至系爭土地現
    場履勘測量屬實，有本院勘驗測量筆錄及臺南市新化地政事
    務所製作之土地複丈成果圖附卷可稽。
六、按分割共有物，除應謀共有人間之公平外，並應斟酌各共有
    人之利害關係，及共有物之性質、價格、利用價值、經濟效
    益、實際使用情形決之，要以維持全體共有人之公平為標準
    ，為適當之分配，以免有害社會經濟。經查，系爭234-2、2
    34-3地號土地南側臨約11米寬柏油道路，系爭234-4、234-5
    地號土地東側臨約4米寬柏油道路，系爭234-1地號土地西側
    臨約4米寬柏油道路。系爭土地有如附圖二編號A、B之宮廟
    及宮廟前雨遮、編號C之鐵皮及石棉瓦屋、編號D之門牌號碼
    臺南市○市區○○00號房屋、編號E之鐵皮屋、編號F之門牌號
    碼臺南市○市區○○0000號1樓房屋、編號H之門牌號碼臺南市○
    市區○○00號房屋、編號I之倉庫、編號J之小木屋、編號K之
    磚造倉庫、編號L之門牌號碼臺南市○市區○○0000號房屋、編
    號M之門牌號碼臺南市○市區○○0000號房屋等情，業如前述。
    被告等人多年來使用居住之房屋多數位在附圖一編號乙之位
    置，為兩造所不爭執，兩造並均同意系爭234、234-1地號土
    地合併分割，並由原告分得附圖一編號甲部分，被告分得附
    圖一編號乙部分，審酌各共有人之意願、共有物之性質、價
    格、分割前之使用狀態、經濟效用、分得部分之利用價值及
    全體共有人之利益等情狀，認系爭234、234-1地號土地依如
    附圖一所示之方案合併分割，即由原告分得附圖一編號甲部
    分，附圖一編號乙分歸被告依附表二所示之應有部分比例共
    有，符合全體共有人利益，爰判決如主文第1項所示。原告
    雖主張將系爭234、234-1地號土地全部分歸原告取得或將附
    圖一編號乙部分變價分割，由原告以金錢補償被告，惟查，
    依民法第824條第2項第1款但書、第2款之規定，須各共有人
    均受原物之分配顯有困難者，始得將原物分配於部分共有人
    ；須原物分配顯有困難時，始得變賣共有物，以價金分配於
    各共有人；或以原物之一部分分配於各共有人，他部分變賣
    ，以價金分配於各共有人，然被告8人就附圖一編號乙部分
    願保持共有，而該部分面積共1,998平方公尺，且地形方正
    ，並有臨路，將該部分原物分割給被告8人，並無困難，原
    告請求將系爭234、234-1地號土地全部分歸原告取得或將附
    圖一編號乙部分變價分割，由原告以金錢補償被告，均不足
    採。
七、按分割共有物，究以原物分割或變價分配其價金，法院固有
    自由裁量之權，不受共有人主張之拘束，但仍應斟酌當事人
    之聲明、共有物之性質、經濟效用及全體共有人利益等，公
    平裁量。如分配原物有困難時，則應予變賣，以價金分配於
    各共有人（最高法院51年度台上字第271號、98年度台上字
    第2058號判決參照）。經查，系爭234-5地號土地之面積僅7
    5平方公尺，共有人卻多達8人，地形又呈長三角形，倘依兩
    造之應有部分比例為原物分割，每人分得面積過小，地形亦
    不方正，將造成日後使用之困難，難以實現該土地經濟上之
    利用價值，足認系爭234-5地號土地應有難以為原物分割之
    情形。本院斟酌系爭234-5地號土地之面積、地形、共有人
    之人數、共有人之意願（被告及原告之備位主張均主張變價
    分割）及使用情形、經濟效用、兩造之利益等一切情形後，
    認為系爭234-5地號土地之分割方法，應以變賣共有物後以
    價金按系爭234-5地號土地之所有權應有部分比例分配於系
    爭234-5地號土地共有人之方式較為適當，亦符合公平分配
    之原則，爰判決如主文第2項所示。原告雖主張將系爭234-5
    地號土地全部分歸原告所有，由原告以金錢補償被告，但被
    告並未同意將系爭234-5地號土地全部分歸原告所有，由原
    告以金錢補償被告，原告亦未主張以何數額補償被告，兩造
    就補償金額並未達成協議，本院認以變價分割由市場機制決
    定價格為宜。
八、按共有人得隨時請求分割共有物，固為民法第823條第1項前
    段所規定；但因物之使用目的不能分割者，不在此限，同條
    項但書亦定有明文。該但書規定，旨在增進共有物之經濟效
    用，如已闢為道路或市場空地之共有土地，因係供公眾使用
    ，事涉公益，自應認屬因使用目的而不能分割。又既稱「不
    能分割」，當包括原物分割與變價分割在內（最高法院94年
    度台上字第1365號、58年度台上字第2431號民事判決意旨參
    照）。查系爭234-2、234-3、234-4、234-6地號土地係既成
    道路，業經本院會同臺南市新化地政事務所派員至系爭土地
    現場履勘測量屬實，有本院勘驗測量筆錄及臺南市新化地政
    事務所製作之土地複丈成果圖附卷可稽，臺南市新市區公所
    亦函復本院表示，系爭234-2、234-3地號土地現況為瀝青混
    凝土鋪面、道路側溝等公用設施部分，應為南135區道，系
    爭234-4、234-6地號土地現況為瀝青混凝土鋪面、道路側溝
    等公用設施部分，應為現有巷道，有該公所函2份在卷可稽
    ，足見系爭234-2、234-3、234-4、234-6地號土地均係既成
    巷道，依上開規定及說明，自屬因使用目的而不能分割。原
    告請求分割系爭234-2、234-3、234-4、234-6地號土地，自
    屬無據，應予駁回。
九、按訴訟費用，由敗訴之當事人負擔。因共有物分割、經界或
    其他性質上類似之事件涉訟，由敗訴當事人負擔訴訟費用顯
    失公平者，法院得酌量情形，命勝訴之當事人負擔其一部。
    共同訴訟人，按其人數，平均分擔訴訟費用。但共同訴訟人
    於訴訟之利害關係顯有差異者，法院得酌量其利害關係之比
    例，命分別負擔，民事訴訟法第78條、第80條之1、第85條
    第1項分別定有明文。查分割共有物事件本質上並無訟爭性
    ，乃由本院斟酌何種分割方案較能增進共有物之經濟效益，
    並兼顧兩造之利益，以決定適當之分割方法。本件審酌原告
    請求分割系爭234、234-1、234-5地號土地，因兩造均獲得
    利益，如僅由被告負擔，本院認為顯失公平，及原告請求分
    割系爭234-2、234-3、234-4、234-6地號土地部分，經本院
    為敗訴之判決等情，認本案之訴訟費用應由兩造按附表三所
    示之比例分擔，爰判決訴訟費用之負擔如主文第4項所示。
十、訴訟費用負擔之依據：民事訴訟法第78條、第85條第1項但
    書、第80條之1。
中　　華　　民　　國　　111 　年　　5 　　月　　25　　日
                  民事第二庭    法  官　蘇正賢  
以上正本係照原本作成。
如對本判決上訴，須於判決送達後20日內向本院提出上訴狀。
如委任律師提起上訴者，應一併繳納上訴審裁判費。
中　　華　　民　　國　　111 　年　　5 　　月　　25　　日
                                書記官　林容淑
附表一：
編 號 姓名 應有部分         234地號 234-1地號 234-2地號 234-3地號 234-4地號 234-5地號 234-6地號 1 蔣福 12分之1 12分之1 12分之1 12分之1 12分之1 12分之1 12分之1 2 蔣清在 9分之2  9分之2 9分之2 9分之2 9分之2  3 蔣奇璋 600分之45       4 蔣萬進 1200分之95 24分之1 24分之1 24分之1 24分之1 24分之1 24分之1 5 蔣蘇笑 600分之95 12分之1 12分之1 12分之1 12分之1 12分之1 12分之1 6 蔣清輝 1200分之95 24分之1 24分之1 24分之1 24分之1 24分之1 24分之1 7 蔣清良 1200分之95 24分之1 24分之1 24分之1 24分之1 24分之1 24分之1 8 蔣志鴻 600分之10 12分之2 12分之2 12分之2 12分之2 12分之2 12分之2 9 萬家福股份有限公司  720分之149 24分之13 72分之23 72分之23 72分之23 72分之23 24分之13 

附表二：　
編號 姓名 應有部分 1 蔣福 7992分之1199 2 蔣清在 999分之116 3 蔣奇璋 740分之29 4 蔣萬進 79920分之7560 5 蔣蘇笑 39960分之7561 6 蔣清輝 79920分之7560 7 蔣清良 79920分之7560 8 蔣志鴻 19980分之4429 

附表三：　　　　　　　　　　　　　　　　
編號 姓名 訴訟費用負擔 1 萬家福股份有限公司（原告） 24分之13 2 蔣福 191808分之13189 3 蔣清在 5994分之319 4 蔣奇璋 17760分之319 5 蔣萬進 1776分之77 6 蔣蘇笑 959040分之83171 7 蔣清輝 1776分之77 8 蔣清良 1776分之77 9 蔣志鴻 479520分之48719